【裁判字號】    97,訴,1466
【裁判日期】    970630
【裁判案由】    違反期貨交易法
【裁判全文】
臺灣彰化地方法院刑事判決              97年度訴字第1466號
公  訴  人  臺灣彰化地方法院檢察署檢察官
被      告  甲○○
                    號
上列被告因違反期貨交易法案件，經檢察官提起公訴（97年度偵
字第2860號），本院依簡式審判程序判決如下：
    主  文
甲○○犯期貨交易法第一百十二條第三款之非法經營期貨交易業
務罪，處有期徒刑陸月。緩刑參年。扣案之臺灣期貨地下期指帳
冊壹本沒收。
    事  實
一、甲○○明知期貨商須經主管機關許可並發給許可證照，始得
    營業，非期貨商，不得經營期貨交易業務，竟基於經營期貨
    交易業務之犯意，未經許可，自民國96年11月1日起，以彰
    化縣田中鎮○路里○○路410號住宅作為營業場所，以(00)
    0000000號電話作為客戶下單之用，而違法經營以臺灣證券
    交易所發行之加權股價指數期貨 (即臺股期貨指數)為標的
    之期貨交易業務。其交易方式為：每星期一至星期五上午8
    時45分起至下午1時45分止，以「轟天雷」網站資料臺股期
    貨指數為基準，每點乘以新臺幣（下同）100元為每口合約
    價值，每點漲跌以100元計算盈虧，以下單後1分鐘之第一盤
    、或客戶進場設定之時點決定成交價格，最多限買5口，每
    口收取2點之手續費（每點手續費100元），每週五結算1次
    ，但如客戶當日已虧損超過20,000元即需當日先結帳，均以
    現金收付款項，以此方式經營非法地下期貨交易業務牟利，
    影響正常股市發展及我國金融秩序。嗣於97年3月20日20時2
    5分許，為警於上址搜索查獲，並扣得其所有供經營上開期
    貨交易業務所用之臺灣期貨地下期指帳冊1本，而悉上情。
二、案經彰化縣警察局田中分局報告臺灣彰化地方法院檢察署檢
    察官偵查起訴。
    理  由
一、本案被告甲○○所犯係死刑、無期徒刑、最輕本刑為3年以
    上有期徒刑以外之罪，其於準備程序就前揭被訴事實為有罪
    之陳述，經受命法官告知簡式審判程序之旨，並聽取其與公
    訴人之意見後，本院認無不得或不宜改依簡式審判程序進行
    之處，爰依刑事訴訟法第273條之1第1項、第284條之1，裁
    定本案由受命法官獨任進行簡式審判程序，合先敘明。
二、上開事實業據被告甲○○迭於警詢、偵查中及本院行準備程
    序及審理時坦承不諱，並有期指帳冊1本扣案可佐，足徵被
    告之任意性自白與事實相符，可以採信。
三、按期貨交易法第3條第1項規定，期貨交易係指依國內外期貨
    交易所或其他期貨市場之規則與實務，從事衍生自商品、貨
    幣、有價證券、利率、指數或其他利益之期貨契約、選擇權
    契約、期貨選擇權契約及槓桿保證金契約。其中所稱「依其
    他期貨市場之規則或實務」，係指於營業場所 (店頭市場)
    進行之交易。所稱「期貨契約」，依同條項第1款規定，係
    指當事人約定，於未來特定期間，依特定價格及數量等交易
    條件買賣約定標的物，或於到期前或到期時結算差價之契約
    (如：行政院金融監督管理委員會依期貨交易法第5條規定公
    告之臺灣證券交易所發行量加權股價指數期貨契約等，其契
    約規格已登載於臺灣期貨交易所股份有限公司網站之「商品
    」專區)。故期貨交易法所規範之期貨交易，涵蓋集中交易
    市場及店頭市場、合法及非法業者所從事之任何衍生性商品
    交易。次按，期貨交易法第56條第1項所稱期貨商經營之期
    貨交易業務，依期貨商設置標準第8條第1項規定，包括期貨
    經紀業務及期貨自營業務等2種。若從事接受客戶之委託，
    為客戶辦理開戶，並以客戶之名義，依客戶之委託內容執行
    期貨交易者，係屬經營期貨經紀業務；若以自己之名義，並
    為自己之計算而自為期貨交易之一方者，則屬經營期貨自營
    業務。本案被告並未經主管機關許可並發給許可證照，即以
    臺灣期貨交易所指數之漲跌為標的，且每點漲跌以100元計
    算盈虧，其行為係屬期貨交易法第112條所規範之地下期貨
    交易範疇。又期貨交易屬高度風險之財物槓桿工具，為管理
    交易風險，確保履約能力，對於受客戶高度信賴之期貨交易
    經營商，其成立採取「許可主義」，即須有一定資本以上、
    負責人及業務員均須具一定資格，亦須取得合格之證照始得
    成立；其分支機構亦須具備一定條件，經主管機關許可始得
    設立，此觀期貨交易法第56條規定甚明。若未擁有合法期貨
    商執照，從事期貨交易業務，即為法所不許。而同法第112
    條第3款所定之擅自「經營期貨交易業務」，係指未經許可
    ，反覆從事期貨交易行為為目的之社會活動者而言。而「股
    市是經濟的櫥窗」，此未經許可，擅自經營之地下期貨，與
    合法期貨固均含有高度射倖性，但並非所有射倖性之行為皆
    歸類為賭博。地下期貨與合法之台指期貨交易，固然均以指
    數變化決定輸贏，同樣依數字決算勝敗，沒有實物交易。但
    期貨交易所開設台指期貨交易之目的，在於提供市場參與者
    預測未來經濟發展趨勢，而能預作避險或套利。看多或看空
    乃繫於參與者之眼光，不純然依靠機率，不能與擲骰子或玩
    麻將相類比。勝敗有時固決定於運氣，但此祇能說明期貨交
    易帶有一點賭博、投機之成分存在，絕非全然係賭博。況查
    地下期貨之違法性，在於可能反而影響正常期貨交易，吸納
    期貨市場眾多資金，使正常期貨規模萎靡不振，減少政府之
    期貨交易稅收，更可能因此導致股市異常暴漲暴跌。此與賭
    博罪重在維護社會善良風氣，所保護之法益迥然不同，是以
    此類地下期貨經濟行為自不能以賭博罪論擬替代，有最高法
    院96年度臺上字第1675號判決意旨可資參照。
四、綜上說明，被告甲○○未經主管機關許可並發給許可證照，
    即擅自經營期貨自營商之業務，核其所為，係違反期貨交易
    法第56條第1項之規定，而犯同法第112條第3款之罪。按刑
    事法若干犯罪行為態樣，本質上原具有反覆、延續實行之特
    徵，立法時既予特別歸類，定為犯罪構成要件之行為要素，
    則行為人基於概括之犯意，在密切接近之一定時、地持續實
    行之複次行為，倘依社會通念，於客觀上認為符合一個反覆
    、延續性之行為觀念者，於刑法評價上，即應僅成立一罪。
    學理上所稱「集合犯」之職業性、營業性、收集性或成癮性
    等具有重複特質之犯罪均屬之，例如經營、從事業務、收集
    、販賣、製造、散佈、成癮性所致之行為等行為概念者是（
    最高法院96年度臺上字第172號、95年度臺上字第4686號、
    95年度臺上字第1079號判決參照）。且立法上，以營利為構
    成要件之犯罪，通常具有反覆實施同一犯罪行為之特性，因
    其本質乃多數行為之集合或一定行為之反覆實施，在立法上
    予以擬制，定為一罪。期貨交易法第56條第1項之「經營期
    貨交易業務」，所謂之「業務」，係指以反覆經營期貨交易
    行為為目的之社會活動者而言，性質上本即包含繼續多次經
    營期貨之交易行為，本案被告於密切接近之時地，多次非法
    經營期貨交易業務之行為，顯係出於反覆、延續之單一行為
    決意至明，在行為概念上，其多次行為自應評價認係實質上
    一罪之集合犯，僅成立一罪。爰審酌地下期貨因免繳保證金
    ，又免徵期貨交易稅，吸引許多民眾捨棄合法期貨管道，轉
    向地下期貨下單，妨害合法期貨之發展，並衡量被告犯罪之
    動機、目的、手段、智識程度、犯罪後始終坦承犯行之態度
    等一切情狀，量處如主文所示之刑，以示懲儆。又被告未曾
    因故意犯罪受有期徒刑以上刑之宣告，有臺灣高等法院被告
    前案紀錄表在卷可按，其犯後已坦承犯行，經此偵審程序之
    進行，當知警惕，而無再犯之虞，所宣告之刑以暫不執行為
    適當，爰宣告緩刑3年，以啟自新。扣案之臺灣期貨地下期
    指帳冊1本，係被告所有供犯罪所用之物，業經被告供明在
    卷，爰依刑法第38條第1項第2款宣告沒收。
據上論斷，應依刑事訴訟法第273條之1第1項、第299條第1項前
段，期貨交易法第112條第3款，刑法第11條前段、第74條第1項
第1款、第38條第1項第2款，判決如主文。
本案經檢察官陳茂榮到庭執行職務。
中    華    民    國    97    年    6     月    30    日
                  刑事第二庭          法  官  尚安雅
以上正本證明與原本無異。
如不服本判決，應於判決送達後10日內，向本院提出上訴書狀，
上訴書狀應「敘述具體上訴理由」，並按他造當事人之人數附繕
本。「切勿逕送上級法院」。
中    華    民    國    97    年    7     月    1     日
                                      書記官  陳文俊
附錄本案論罪科刑法條全文：
期貨交易法第112條
有下列情事之一者，處七年以下有期徒刑，得併科新臺幣三百萬
元以下罰金：
一、未經許可，擅自經營期貨交易所或期貨交易所業務者。
二、未經許可，擅自經營期貨結算機構者。
三、違反第五十六條第一項之規定者。
四、未經許可，擅自經營槓桿交易商者。
五、未經許可，擅自經營期貨信託事業、期貨經理事業、期貨顧
問事業或其他期貨服務事業者。
六、期貨信託事業違反第八十四條第一項規定募集期貨信託基金
者。
七、違反第一百零六條、第一百零七條或第一百零八條第一項之
規定者。


司法院資訊處製作；財團法人民間司法改革基金會備份。
